最高法院民事判決　　　　　　　　　　　　　　　八十八年度台上字第一二八五號
　　上　訴　人　白馬窯業股份有限公司
　　法定代理人　廖榮助
　　被 上訴 人　泰安產物保險股份有限公司
　　法定代理人　陳朝亨
　　訴訟代理人　李勝雄律師
右當事人間請求給付保險金事件，上訴人對於中華民國八十六年七月十六日臺灣高等
法院第二審更審判決（八十五年度保險上更(一)字第八號），提起上訴，本院判決如左
：
    主  文
原判決廢棄，發回臺灣高等法院。
    理  由
本件上訴人主張：伊於民國八十二年間，委由巴拿馬籍白楊輪自國外進口窯土原料來
臺，向被上訴人投保該原料一千噸之保險。詎白楊輪於同年十二月二十四日自香港開
往基隆港途中，遭逢強風巨浪，偏離原航道，於同月二十七日在澎湖七美西南方八十
海浬之海域擱淺，同日下午四時，船長宣布棄船。嗣經香港救難拖救公司拖離現場，
於同月三十一日下錨香港，卸下貨載。伊曾迭催被上訴人處理，均不獲置理，為減輕
損失，乃與同船其他公司貨載，按每噸美金（以下同）四十三元轉運費，委請HAI C-
HUN 貨輪分二航次，於八十三年六月十四日、二十四日運回基隆港。依兩造間保險契
約約定，因貨輪擱淺及避難港卸貨所生之損失及費用，屬承保之範圍，被上訴人應賠
償伊所受轉運費用損失等情，爰本於保險契約及海商法第一百七十二條之規定，求為
命被上訴人給付四萬三千元並加計法定遲延利息之判決。
被上訴人則以：白楊輪並無擱淺情事，上訴人投保之窯土原料亦無毀損或滅失，伊無
庸理賠，何況轉運費用不在承保範圍之內等語，資為抗辯。
原審維持第一審所為上訴人敗訴判決，駁回其上訴，係以：上訴人係基於保險關係訴
請給付，其於原法院審理中併依保險契約協會貨物條款ICC 1982（Ｃ）（以下稱貨物
條款）第一條第一項第五款及海商法第一百七十二條規定為請求，要屬補充保險契約
之約定內容及法律上之陳述，與訴訟標的之追加無涉，無庸被上訴人之同意，即得為
之。查系爭保險契約係依貨物條款而訂立。貨物條款第十二條規定：「由於本保險所
承保危險之發生，致使被保險航程與本保單所載明以外之港口或地點終止時，被保險
人因卸貨、儲存及轉運被保險標的物至保單所載明目的地，其所支出之適當而合理之
一切額外費用，保險人同意予以補償。」上訴人依該條規定向被上訴人請求轉運費用
，自以保險之危險事故業已發生為前題。而所謂「承保危險」，依貨物條款第一條規
定，保險標的物之毀損或滅失合理歸因於船舶擱淺、遇難港卸貨所致者固應包括在內
，惟澎湖縣警察局勤務指揮中心係接獲警政署勤務指揮中心電話通報有輪船擱淺，派
遣警力，前赴馬公軍用機場配合驗證及其他接辦事宜，並未在救援現場，是現場情形
，即應以派機前往救援之國軍搜救中心較為了解，而據該中心函稱：「本中心詢問執
行該搜救案件之直昇機駕駛：『於空中無法判定該貨輪是否擱淺』」等語，自不得因
澎湖縣警察局勤務指揮中心一般事故紀錄單記載白楊輪擱淺，即認定確有擱淺情事。
又卷附求救電文雖載有船殼破裂處進水，並且從左舷方船側後半部引擎室船殼破裂等
字樣，惟該電文並非白楊輪所發，而係由 "MEKONG MERMAID" 輪之電文轉述，是否確
實無誤，本非無疑。上訴人提出之白楊輪船長電文記載「我需要立即之協助，……引
擎隨時損壞，海水由艙口欄板滲漏進貨艙」等語，參酌船長所作聲明及就貨物情況所
作之公證報告，均無擱淺及船殼破裂之相關記載，上訴人別無舉證，自難為其有利之
認定。其次，貨物條款第一條第一項第五款係就承保貨物在避難港卸貨所發生之毀損
或滅失而為規定。白楊輪經拖離遇難現場，下錨香港後，於八十三年三月間就拖救報
酬達成和解，為上訴人所自陳，應已無因船舶受扣押而無法航行問題。就貨物情況而
作之公證報告稱：「……貨物損害極輕，損失應該不會超過百分之十」，「至少還有
百分之九五的貨物是完好如初的」等語，係卸貨前在船上檢視貨物之總體評估，該等
損失並非因卸貨而生。上訴人嗣後自香港運回之原料為一千噸，與承保噸數相符。又
據公證報告記載，白楊輪一號艙內貨物並無毀損，二號船艙雖有進水，但進水位置並
不明確，上訴人自承白楊輪係散裝船，無法提出艙位證明，亦難謂被保險之貨物因卸
貨轉運造成損失，要無前開避難港卸貨之承保危險事故，亦不得依貨物條款第十二條
規定，請求被上訴人負補償責任。再者，海商法第一百七十二條第一項規定：「保險
人對於要保人或被保險人，為避免或減輕損失之必要行為所生之費用，負償還之責」
，乃以保險之危險事故業已發生為前題，且因保險事故而致被保險之貨物有毀損或滅
失為要件。白楊輪在七美海域雖因引擎故障，船長宣告棄船，經拖救至香港，並無擱
淺或船殼破裂情事，亦未有避難港卸貨發生之損害，業如前述。上訴人既不能證明系
爭承保貨物有毀損情事，其所支付之轉運費用即不能認係損害防止之必要費用。從而
，上訴人請求被上訴人給付轉運費用，即無由准許等詞，為其判斷之基礎。
惟查：上訴人主張系爭承保之貨物一小部分，約百分之五至百分之十遭受浸水，受有
損害，曾舉被上訴人所委任李勝雄律師於八十三年二月十六日函載：「……三敝當事
人委請 DOLPHIN MARITIME AND AVIATION SERVICES LIMITED 安排拖船事宜外，並檢
驗貨物受損情形，發現貨物受損程度輕微在百分之五左右，但如不速予在一週內轉運
，將被棄置而全部損失。」等語為證（見一審卷一五七頁反面、一六六頁、一六八頁
、原審上字卷四六頁正面、上更(一)字卷五五頁正面）。原審未說明上訴人此項主張及
舉證不能採取之理由，即為上訴人不利之判斷，其判決理由尚有不備。倘若上訴人前
開主張為可採，系爭承保貨物受損是實，則上訴人主張依貨物條款第十二條規定及海
商法第一百七十二條第一項規定，請求被上訴人給付轉運費用，是否全然無據，即有
進一步研求之必要。上訴論旨，指摘原判決不當，求予廢棄，非無理由。
據上論結，本件上訴為有理由。依民事訴訟法第四百七十七條第一項、第四百七十八
條第一項，判決如主文。
中      華      民      國    八十八    年      六      月     十一     日
                              最高法院民事第七庭
                                  審判長法官  洪  根  樹
                                        法官  謝  正  勝
                                        法官  劉  福  來
                                        法官  黃  熙  嫣
                                        法官  吳  正  一
      右正本證明與原本無異
                                              書  記  官
中      華      民      國    八十八    年      六      月    二十九    日
